臺灣臺南地方法院刑事裁定　　　　　　　96年度聲判字第21號
聲　請　人　乙○○
（即告訴人）
代　理　人　劉德福律師
被　　　告　甲○○
上列聲請人因告訴被告詐欺取財案件，不服台灣高等法院台南分
院檢察署檢察長九十六年五月二日駁回再議之處分（九十六年度
上聲議字第三六八號），聲請交付審判，本院裁定如下：
    主  文
聲請駁回。
    理  由
一、按告訴人不服上級法院檢察署檢察長或檢察總長認再議為無
    理由而駁回之處分者，得於接受處分書後十日內委任律師提
    出理由狀，向該管第一審法院聲請交付審判。法院認為交付
    審判之聲請不合法或無理由者，應駁回之。刑事訴訟法第二
    百五十八條之一、第二百五十八條之三第二項前段，分別定
    有明文。
二、本件聲請人即告訴人（下稱聲請人）乙○○以被告甲○○涉
    犯詐欺取財罪嫌，向台灣台南地方法院檢察署（下稱台南地
    檢署）檢察官提出告訴，經該檢察署檢察官於民國（下同）
    九十六年三月二十六日，以九十五年度偵字第一七五八三號
    為不起訴處分後，聲請人不服，聲請再議亦經臺灣高等法院
    臺南分院檢察署檢察長於九十六年五月二日，認再議為無理
    由，以九十六年上聲議字第三六八號處分書駁回再議在案。
三、聲請人之原告訴意旨略以：被告甲○○與聲請人乙○○係多
    年舊識，被告明知已財力窘迫，竟意圖為自己不法之所有，
    於九十五年二月二十八日至同年三月三十一日，陸續至聲請
    人位於臺南市○區○○街之住處樓下（門牌號碼詳卷），以
    需資金周轉為由向聲請人借款多次，金額共計新臺幣（下同
    ）三百五十六萬六千元，並交付支票七紙予聲請人收執以供
    擔保，詎聲請人屆期提示，竟全遭退票，被告並避不見面，
    致聲請人追索無著而受有損害，因認被告甲○○涉有刑法第
    三百三十九條第一項之詐欺取財罪嫌云云。
四、原不起訴處分書及再議處分書係認定：被告甲○○固承認有
    向聲請人借用上開款項並交付支票七紙予聲請人等事實，惟
    堅決否認有何詐欺犯行，辯稱：伊與聲請人認識長達十年，
    過去陸續有金錢借貸往來，利息原先為二分半，後來更高，
    有借有還，本金越借越多，伊因為轉投資建築，遇到景氣不
    好，所以才無法如期還款，但伊有誠意還款等語。經查：(一)
    按同一案件經檢察官依刑事訴訟法第二百二十八條條規定開
    始偵查者，不得再行自訴，但告訴乃論之罪，經犯罪之直接
    被害人提起自訴者，不在此限。又不得提起自訴而提起者應
    諭知不受理之判決。刑事訴訟法第三百二十三條第一項、第
    三百三十四條分別定有明文。本件詐欺案件，原檢察官已於
    九十五年十二月六日，分九十五年度偵字第一七八五三號開
    始偵查，有告訴狀及刑事分案章在卷可稽，而聲請人於九十
    六年三月十三日始向法院提起自訴，已在檢察官開始偵查之
    後。又本件被告甲○○所涉，係屬刑法第三百三十九條第一
    項之詐欺罪嫌，非屬告訴乃論之罪，自無刑事訴訟法第三百
    二十三條條第一項但書之適用，合先敘明。(二)被告與聲請人
    原為相識十年之朋友，先前即有金錢借貸，雙方約定之利息
    達二分半以上，利息先扣，被告均有借有還，此次並非被告
    第一次借錢等情，業據聲請人自承在卷。足見聲請人係基於
    往日情誼與向來之信賴關係，復為賺取利息，始允諾借款與
    被告週轉，並非被告施用詐術，致聲請人陷於錯誤而交付財
    物。(三)聲請人係智識成熟之成年人，具有判斷評估借款風險
    之能力，其經審慎斟酌後而同意出借款項，亦應承擔借款人
    事後債務不履行之結果，自難僅以被告事後未還款即推論被
    告於借款之初有何詐欺之犯意。(四)被告自始即不否認該筆債
    務，且於借款時提供支票七紙予聲請人以供擔保，可認被告
    應無不法所有之意圖。(五)借用款項是否能成立詐欺罪，應依
    個案之情形視其有無該當詐欺罪之構成要件而定，不能因日
    本學者及該國大審院判決，亦有因借款而認定成立詐欺罪之
    情形，遽認被告借款未還即成立詐欺罪。(六)此外，復乏其他
    積極事證足認被告有詐欺之犯行，應認罪嫌尚有不足，應為
    不起訴處分等語。
五、本件聲請交付審判意旨如附件（所附資料省略）。
六、(一)按犯罪事實應依證據認定之，無證據不得推定其犯罪事實
    ，刑事訴訟法第一百五十四條第二項定有明文。又告訴人之
    告訴，係以使被告受刑事訴追為目的，是其陳述是否與事實
    相符，仍應調查其他證據以資審認（最高法院五十二年台上
    字第一三○○號判例參照）。次按，所謂認定犯罪事實之證
    據，係指足以認定被告確有犯罪行為之積極證據而言，該項
    證據自須適合於被告犯罪事實認定，始得採為斷罪資料。再
    認定犯罪事實所憑之證據，雖不以直接證據為限，間接證據
    亦包括在內；然而無論直接或間接證據，其為訴訟上之證明
    ，須於通常一般之人均不致有所懷疑，而得確信其為真實之
    程度者，始得據為有罪之認定。採用間接證據時，必其所成
    立之證據，在直接關係上，雖僅足以證明他項事實，而由此
    項他項事實，本於推理之作用足以證明待證事實者，方為合
    法，不得徒憑主觀上之推想，將一般經驗上有利被告之其他
    合理情況逕予排除；又訴訟上證明之證據資料，須於通常一
    般之人均不致有所懷疑，而得確信其為真實之程度者，始得
    據為有罪之認定，倘其證明尚未達到此一程度，而有合理之
    懷疑存在，復無其他調查途徑可循，根據「罪證有疑，利於
    被告」之證據法則，即無從為被告有罪之確信，法院即應為
    無罪之判決（最高法院著有二十九年上字第三一○五號、七
    十六年台上字第四九八六號、三十二年上字第二八八號判例
    參照）。(二)另按刑事訴訟法第二百五十八條之一規定，聲請
    人得向法院聲請交付審判，係對於「檢察官不起訴或緩起訴
    裁量權」制衡之一種外部監督機制，法院僅就檢察官所為不
    起訴或緩起訴之處分是否正確加以審查，以防止檢察機關濫
    權。依此立法精神，同法第二百五十八條之三第三項規定法
    院審查聲請交付審判案件時「得為必要之調查」，其調查證
    據之範圍，自應以偵查中曾顯現之證據為限。而依同法第二
    百六十條，對於不起訴處分已確定或緩起訴處分期滿未經撤
    銷者，得再行起訴之規定，其立法理由說明，該條所謂不起
    訴處分已確定者，包括「聲請法院交付審判復經駁回者」之
    情形在內。是前述「得為必要之調查」，其調查證據範圍，
    更應以偵查中曾顯現之證據為限，不得就聲請人新提出之證
    據再為調查，亦不得蒐集偵查卷以外之證據。否則，將與刑
    事訴訟法第二百六十條之再行起訴規定，混淆不清，亦將使
    法院兼任檢察官之角色而有回復「糾問制度」之虞。且法院
    為交付審判之裁定時，視為案件已提起公訴，案件即進入審
    判程序，是法院裁定交付審判之前提，必須偵查卷內所存證
    據已符合刑事訴訟法第二百五十一條第一項規定「足認被告
    有犯罪嫌疑」，檢察官應提起公訴之情形，即該案件已經跨
    越起訴門檻，始應為交付審判之裁定。倘該案件須另行蒐證
    偵查，始能判斷應否交付審判者，因交付審判審查制度，並
    無如同再議制度，得為發回原檢察官續行偵查之設計，法院
    仍應依同法第二百五十八條之三第二項前段規定，以聲請無
    理由裁定駁回。
七、經查，本件聲請人所為被告犯嫌之指述，僅係其主觀之意見
    ，尚未達於通常一般之人均不致有所懷疑，而得確信其為真
    實之程度，不足以證明被告確實有何詐欺取財行為；另聲請
    人關於本件聲請交付審判之種種理由，與其告訴或聲請再議
    之理由無異，業經臺灣臺南地方法院檢察署檢察官及臺灣高
    等法院臺南分院檢察署檢察長於處分書中一一詳陳在案，俱
    如前述，且其採證之方式、論理之原則，並無何悖於論理法
    則與經驗法則之處；至於被告上開七紙支票所屬之台南市第
    六信用合作社新南分社帳戶之退票紀錄，暨本件聲請狀所提
    出之被告財產歸戶資料及被告九十四年度所得資料清單，均
    非本件偵查卷宗中所附之證據，併為說明。再則，認定犯罪
    事實應依證據，故被告否認犯罪事實所持之辯解，縱屬不能
    成立，仍非有積極證據足以證明其犯罪行為，不能遽為有罪
    之認定（最高法院三十年上字第一八三一號判例要旨參照）
    。此外，經本院詳查全卷，復未發見足可證明被告確有詐欺
    取財行為之事證，是上開檢察官及上開檢察長均認被告之犯
    罪嫌疑不足，分別予以不起訴處分及駁回再議之聲請，於法
    尚無違誤。準此，本件交付審判之聲請為無理由，應予駁回
    。
據上論斷，應依刑事訴訟法第二百五十八條之三第二項前段，裁
定如主文。
中　　華　　民　　國　　96　　年　　5 　　月　　31　　日
                  刑事第八庭  審判長法  官  彭  喜  有
                                    法  官  李  東  柏
                                    法  官  盧  鳳  田
以上正本證明與原本無異。
不得抗告。
                                    書記官  吳  姁  穗
中　　華　　民　　國　　96　　年　　5 　　月　　31　　日
